臺灣臺北地方法院民事判決　八十九年度訴字第一七○八號
　　原　　　告　台北銀行股份有限公司
　　法定代理人　廖正井
　　訴訟代理人　癸○○
　　　　　　　　丑○○
　　　　　　　　辛○○
　　　　　　　　己○○
　　　　　　　　卯○○
　　法定代理人　甲○○
　　訴訟代理人　辰○○
　　　　　　　　寅○○
　　被　　　告　子○○
　　　　　　　　丙○○
　　法定代理人　戊○○
　　訴訟代理人　乙○○
　　法定代理人　巳○○
　　訴訟代理人　庚○○
　　　　　　　　壬○○
　　被　　　告　丁○○
右當事人間分配表異議之訴事件，本院判決如左：
    主      文
准就台北市○○路○段○一號十一樓頂樓增建部分拍賣所得價款以抵押權優先受分配
。
訴訟費用由被告負擔。
    事      實
甲、原告方面：
壹、聲明：如主文所示。
貳、陳述：
  一、被告林建昌分別於八十一年六月十九日、八十一年十二月九日以其所有坐落台
      北市○○路○段四○一號十一樓建物及其基地（即台北市○○區○○段三小段
      八七二號土地，權利範圍為一萬分之七四七）、台北市○○路○段四○一號十
      樓建物及其基地（即台北市○○區○○段三小段八七二號土地權利範圍為一萬
      分之七五八），分別以一千零八十萬元及一千一百四十萬元為原告設定最高限
      額抵押權，以擔保其對原告在前開各抵押權設定契約書所定之期限及最高限額
      範內所負現在及將來票據、借款、墊款、保證以及其他一切債務及其利息、遲
      延利息、違約金、實行抵押權費用，以及有關履行上開債務所需一切費用等債
      務之清償。嗣林建昌於八十五年十二月三十一日向原告借款一千八百五十萬元
      ，惟因其未依約履行債務，經原告聲請鈞院強制執行前開抵押物在案。
  二、鈞院以八十六年民執宇字第一六九一七號強制執行事件，就丁○○所有之不動
      產（即前開建物，包括台北市○○路○段四○一號十一樓增建部分及前開土地
      ，權利範為一萬分之一五○五），分別估定價格，合併拍賣，於拍定後，在八
      十九年二月十八日作為分配表，實施分配，原告對於分配金額，誠難信服。
  三、按鈞院於第三次拍賣時，核定前開土地之最低拍賣價格為一千一百五十二萬元
      ，建物五三八五號即台北市○○路○段四○一號十樓建物之最低拍賣價格為二
      百八十八萬元，建物五三八六號即台北市○○路○段四○一號十一樓之最低拍
      賣價格為二百八十八萬元、建號五四八三號即台北市○○路○段四○一號十一
      樓增建部分之最低拍賣價格為一百九十二萬元。嗣前開不動產以總價二千零八
      十八萬元拍定，其中土地部分賣得價金為一千二百五十二萬元，建物部分（含
      台北市○○路○段四○一號十一樓增建部分）賣得價金為八百三十六萬元。依
      據鈞院於八十九年二月十八日所製作之分配表觀之，前開各筆建物之價金係以
      鈞院所核定各建物最低拍賣價格比率計算，而前開土地既均屬同一地號，其價
      值應屬同一，故前開土地如以權利範占各權利範圍和之比率計算前開建物坐落
      土地之價金，應屬合理。由此可知：（一）台北市○○路四○一號十樓建物及
      其基地價金，分別為三百一十三萬五千元及六百三十萬五千七百五十四元，合
      計九百四十四萬零七百五十四元，（二）台北市○○路四段四○一號十一樓建
      物（以下簡稱原有主建物）及其基地拍賣價金，分別為三百一十三萬五千元及
      六百二十一萬四千二百四十六元，合計九百三十四萬九千二百四十六元，（三
      ）台北市○○路四段四○一號十一樓增建部分（以下稱增建部分）價金為二百
      零九萬元。
  四、系爭增建部分，並非獨立之建物，應為原有主建物為擔保之抵押權效力所及，
      理由如後：
      (一)系爭未辦保存登記之增建部分固然後外觀上得與原有主建物區別，但因該增
        建部分並無獨立之電源、水源，且無獨立之門戶、通道，而須依附原有主建
        物出入通行，此由鈞院八十六年度民執宇字第一六九一七號強制執行事件之
        八十七年五月五日執行筆錄記有：「....  由債務人開門入內，十一樓頂樓
        無獨立門戶出入，必須由十一樓出入....  」，足證系爭增建部分已與原有
        主建物作為一體使用，因不具構造上及使用上之獨立性，自不得獨立為物權
        之客體，原有主建物所有權範因而擴張，則以原有主建物為擔保之抵押權範
        圍亦因而擴張。
      (二)縱認系爭增建部分於構造上已具獨立性，但其既無獨立之出入門戶，無從與
        原有主建物分離而單獨使用，僅有輔助主建物之經濟目的，在客觀上顯不具
        使用上之獨立性，即非獨立之建物，而僅居於從屬地位，為原有主建物之附
        屬建物，自為以原有主建物為擔保之抵押權效力所及。
      (三)即使認系爭增建部分於構造上及使用上均具獨立性，惟因其與原有主建物互
        通，擴張原有主建物使用面積，增加其經濟價值，自有助原有主建物之效用
        ，且同屬林建昌所有，應認為係屬原有主建物之「從物」，則依民法第八百
        六十二條第一項規定，原有主建物抵押權之效力，應及於系爭增建部分。
      (四)基前所述，系爭增建部分固得以外觀上與原有主建物區別，但其既無獨立之
        出入門戶，而須仰賴原有主建物進出，就該增建物之性質，不論認為係原有
        主建物所有權範圍之擴張，抑或認為係原有主建物之「附屬建物」或「從物
        」，其均為原有主張建物為擔保之抵押權效力所及。故就系爭增建部分賣得
        價金二百零九萬元，即應於原有主建物暨其基地共同設定之抵押權最高限額
        一千零八十萬元範圍內優先分配予第一順位抵押權人之原告，詎鈞院前開執
        行案件八十九年二月十八日所製作之分配表，逕將系爭增建部賣得價金二百
        零九萬元，於扣除原告就該部分墊付之執行費用一萬三千三百五十三元，被
        告台北市稅捐稽徵處墊付之執行費一千七百八十六元及被告台灣土地開發信
        託投資股份有限公司墊付之執行費五百六十三元後之餘款二百零七萬四千二
        百九十八元，分別分配予被告台北市稅捐稽徵處、台灣土地開發信託投資股
        份有限公司、亞太商業銀行股份有限公司及子○○，致原告之債權受償數額
        短少二百萬零三千七百二十二元，顯有違誤。
  五、綜上，系爭增建部分應為原有主建物為擔保之抵押權效力所及。故就系爭增建
      部分賣得價金二百零九萬元，原告即應於該抵押權最高限額一千零八十萬元範
      圍內優先受償。而前開不動產拍賣所得價金合計二千零八十八萬元，於依序扣
      除執行費合計一十五萬四千四百六十四元、土地增值稅九十五萬九千六百一十
      四元，就台北市○○路○段四○一號十樓建物及其基地應受分配之價金，合計
      為八百八十七萬九千六百四十四元（即建物部分：三百一十三萬五千，土地部
      分：五百七十四萬四千六百四十四元），係於其共同為擔保對原告之債務所設
      定之抵押權最高限額一千一百四十萬元範圍，內自應由原告優先受償。另就台
      北市○○路○段四○一號十一樓建物（含增建部分）及其基地應受分配之價金
      ，合計為一千零八十八萬六千二百七十八元（即原有主建物部分：三百一十三
      萬五千元，增建部分：二百零九萬元，土地部分：五百六十六萬一千二百七十
      八元），自應於其共同為擔保對原告之債務所設定之抵押權最高限額一千零八
      十萬元範圍內，由原告優先受償後，所餘八萬六千二百七十八元再分配予次順
      位抵押權人即被告子○○。故前開分配表就增建部分賣得價金部分，所分配之
      金額顯有錯誤，應更正如聲明，始為適法。
  六、原告於接奉前開分配表後，業於分配期日前一日，向鈞院提出書狀聲明異議，
      惟原告於八十九年四月十二日獲鈞院通知「....  未經他債權人及債務人同意
      變更分配表之記載....  」，為此依強制執行法第四十一條之規定，提起本件
      訴訟。
參、證據：提出(一)他項權利證明書、抵押權設契約書影本各二份、(二)鈞院八十六年度
    民執字第一六九一七號強制執行事件八十九年二月十八日分配表影本一份、(三)拍
    賣公告影本一份、(四)分配金額計算附表一份、(五)照片四幀為證，並聲請勘驗台北
    市○○路○段四○一號十一樓建物。
乙、被告方面：
壹、被告台灣土地開發信託投資股份有限公司部分：
    被告台灣土地開發信託投資股份有限公司未於最後言詞辯論期日到場，於前言詞
    辯論期日曾到場陳述如次：
  一、陳述：其認原告起訴有理由，希望訴訟費用由原告負擔。
貳、被告子○○部分：
  一、聲明：原告之訴駁回。
  二、陳述：依強制執行法第四十一條規定，聲明異議人應於分配期日起十日內起訴
      ，本件應於八十九年四月九日前起訴，原告超過時日起訴，應駁回原告之訴。
      原告應證明增建部分設定抵押權時即已存在。
參、被告丙○○、丁○○部分：
    被告丙○○、丁○○未於言詞辯論期日到場，亦未提出準備書狀作何聲明或陳述
。
肆、被告亞太商業銀行股份有限公司部分：
    被告亞太商業銀行股份有限公司未於言詞辯論期日到場，曾提出準備書狀聲明及
    陳述如次：
  一、聲明：原告之訴駁回。
  二、陳述：頂樓增建部分屬獨立之建物，應由被告共同就拍定金額予以分配。
伍、被告台北市稅捐稽徵處：
  一、聲明：原告之訴駁回。
  二、陳述：增建部分既無抵押權之登記，即非抵押權效力所及，原分配表無錯誤。
丙、本院依職權調本院八十六年度民執宇字第一六九一七號民事執行卷全卷。
    理    　由
一、本件被告丙○○、亞太商業銀行股份有限公司、丁○○，未於言詞辯論期日到場
    被告台灣土地開發信託投資股份有限公司未於最後言詞辯論期日到期，核無民事
    訴訟法第三百八十六條各款所列情形，爰依原告之聲請，由其一造辯論而為判決
    。
二、原告原起訴訴之聲明為「鈞院八十六年度民執宇字第一六九一七號拍賣抵押物強
    制執行事件，於民國八十九年二月十八日所製作之分配表中，就訴外人丁○○所
    有台北市○○路○段四○一號十一樓頂層增建部分拍賣所得價金二百零九萬元，
    除執行費用部分外，其中一百九十八萬八千零二十元應更正優先分配予原告，被
    告子○○所分配之一百七十二萬九千九百九十五元，應減為八萬六千二百七十八
    元，被告台北市稅捐徵稽處、台灣土地開發信託投資股份有限公司及亞太商業銀
    行股份有限公司之分配金額應更正為零」，嗣於起訴狀繕本送達後將明修正為「
    被告丁○○就所有台北市○○路○段四○一號十一樓建物設定予原告之抵押權，
    其擔保效力應及於其頂樓之增建部分，並就其拍賣所得價金於抵押權擔保範內優
    先受償」，嗣再修正「准就台北市○○路○段○一號十一樓頂樓增建部分拍賣所
    得價款以抵押權優先受分配」，查原告係認就系爭曾頂樓建部分拍賣所得，得以
    抵押權效力所及而受分配，其聲明僅係就分配表應予更正而有不同方式之陳述，
    並非訴有何變更追加，合先敘明。
三、本件原告起訴主張被告丁○○將其所有落台北市○○路○段四○一號十一樓、十
    樓建物及其基地，分別為原告設定一千零八十萬元及一千一百四十萬元之最高限
    額抵押權，嗣並於八十五年十二月三十一日向原告借款一千八百五十萬元，惟因
    未能履行債務，原告聲請拍賣抵押物，經本院八十六年民執字第一六九一七號強
    制執行事件，將前開抵押之不動產，連同頂樓增建部分分別估定價格，合併拍賣
    ，於拍定後，本院於八十九年二月十八日所製成之分配表，以頂樓增建部分非原
    擔保之抵押權效力所及，未將拍得價金二百零九萬元，於最高限額抵押權一千零
    八十萬元之範圍內，價先分配予原告受償，經對分配出表聲明異議，然未獲他債
    權人及債務人同意變更分配表，爰依強制執行法第四十一條之規定，提起本件訴
    訟。
    被告台灣土地信託投資股份有限公司陳稱其認原告起訴有理由，然訴訟費用應由
    原告負擔；被告子○○以原告已逾強制執行法第四十一條聲明異議人應於分配期
    日後十日內起訴之規定，應駁回其起訴等語置辯；被告亞太商業銀行股份有限公
    司辯稱系爭頂樓增建部分屬獨立之建物，應共同分配等語；被告台北市稅捐稽徵
    處則以系爭增建部分無抵押權之登記，非抵押權效力所及等語置辯。被告丙○○
    、丁○○未於言詞辯論期日到場，亦未提出準備書狀作何聲明或陳述。
四、查被告丁○○為擔保其對原告所欠債務之清償，於八十一年六月十九日以其所有
    建號五三八六號門牌號碼台北市○○路○段四○一號十一樓房屋及其坐落基地台
    北市○○區○○段三小段八七二地號應有部分一萬分之七四七，為原告設定一千
    零八十萬元之最高限額抵押權，又於八十一年十二月九日以建號五三八五號門牌
    號碼台北市○○路○段四○一號十樓與屋及其坐落基地台北市○○區○○段三小
    段八七二地號應有部分一萬分之七五八，為原告設定一千一百四十萬元之最高限
    額抵押權；嗣被告丁○○於八十五年十二月三十一日向原告借款一千八百五十萬
    元，惟因未依約履行債務，原告乃聲請拍賣抵押物，經本院民事執行處八十六年
    民執字第一六九一七號受理執行，就前開不動產及建號五四八三號台北市○○路
    ○段四○一號十一樓頂樓加蓋部分合併定期拍賣，經二次拍賣程序無人應買，於
    第三次拍賣時，核定該拍賣抵押物土地部分（台北市○○區○○段三小段八七二
    地號權利範圍萬分之一千五百零五）最低拍賣價格為一千一百五十二萬元，台北
    市○○路○段四○一號十樓及十一樓之最低拍賣底價均為二百八十八萬元，十一
    樓頂加蓋部分最低拍賣底價為一百九十二萬元。嗣前開不動產於八十八年十二月
    二十四日以總價二千零八十八萬元拍定，其中土地部分賣得價金為一千二百五十
    二萬元，建物部分賣得價金八百三十六萬元之事實，為兩造所不爭執，並經本院
    依職權調調閱本院八十六年度民執宇字第一六九一七號民事執行卷查證屬實，自
    堪信為真實。
五、次查，因本院八十六年民執字第一六九一七號拍賣抵押物強制執行事件有其他債
    權人參與分配，本院執行處乃於八十九年二月十八日製作分配表，並定八十九年
    三月三十日上午十時實行分配，該分配表以原告未提出普通債權執行名義，故就
    頂樓增建部分僅受償執行費，原告乃對此分配表聲明異議，未經他債權人及債務
    人同意變更分配表之記載，原告乃提起本件分配表之訴；被告子○○雖辯稱原告
    已逾強制執行法第四十一條聲明異議人應於分配期日後十日內起訴之規定，應駁
    回其起訴等語；然按債權人或債務人對於分配表所載各債權人之債權或分配金額
    有不同意者，應於分配期日一日前，向執行法院提出書狀，聲明異議；又按執行
    法院對於前條之異議認為正當，而到場之債務人及有利害關係之他債權人不為反
    對之陳述或同意者，應即更正分配表而為分配；再按異議未終結者，為異議之債
    權人或債務人，得向執行法院為反對陳述之債權人或債務人提起分配表異議之訴
    ；聲明異議人未於分配期日起十日內向執行法院為前二項起訴之證明者，視為撤
    回異議之聲明；經證明者，該債權應受分配之金額，應行提存；前項期間，於第
    四十條之一有反對陳述之情形，自聲明異議人受通知之日起算，強制執行法第三
    十九條第一項、第四十條第一項、第四十一條第一項前段、第三項、第四項分別
    定有明文。經本院調閱前開八十六年度民執宇字第一六九一七號民事執行卷，原
    告係於八十九年二月二十三日收受分配表之通知，嗣於分配期日前一日即八十九
    年三月二十九日對分配表提出異議，惟並未獲他債權人及債務人同意變更分配表
    之記載，經本院執行處於八十九年四月十日通知聲明異議人即原告，原告於四月
    十二日收受通知後，於四月二十一日提起本件分配表異議之訴，並未逾起訴之期
    間，被告子○○辯稱已逾期起訴，應駁回原告之訴等語，尚不足採。
六、再原告主張系爭增建部分，並非獨立之建物，應為原有主建物為擔保之抵押權效
    力所及一節，並據其提出他項權利證明書、抵押權設契約書影本各二份等件為證
    。被告台北市稅捐稽徵處則辯稱增建部分既無抵押權之登記，即非抵押權效力所
    及等語。按抵押權之效力，及於抵押物之從物與從權利，民法第八百六十二條第
    一項定有明文，而所有人於原有建築物之外另行增建者，如增建部分與原有建築
    物無任何可資區別之標識存在，而與之作為一體使用者，因不具構造上及使用上
    之獨立性，自不得獨立為物權之客體，原有建築物所有權範圍因而擴張；倘增建
    部分於構造上及使用上已具獨立性，即為獨立之建築物，苟其常助原有建築物之
    效用，而交易上無特別習慣者，即屬從物，而為抵押權效力所及。查本院執行處
    八十六年度執字第一六九一七號拍賣抵押物強制執行事件，於八十六年十一月二
    十四日執行查封建號五三八六號門牌號碼台北市○○路○段四○一號十一樓、建
    號五三八五號門牌號碼台北市○○路○段四○一號十樓房屋，及其座落基地台北
    市○○區○○段三小段八七二地號之應有部分，嗣於八十七年五月五日始前往查
    封十一樓頂之增建部分，八十七年五月二十七日會同松山地政事務所人員測量該
    增建部分。而該增建部分之面積為一百零一點五三平方公尺，並無獨立門戶出入
    ，須由十一樓出入，此有前開執行卷內八十七年五月五日執行筆錄、建物登記謄
    本可按。而本院依原告之聲請勘驗台北市○○路○段四○一號十一樓頂樓增建部
    分，該增建部分確僅能由十一樓樓梯進出，頂樓並無其他公共樓梯可供進出，此
    有本院九十年六月十八日勘驗筆錄可證，並有照片四幀在卷足憑，則系爭增建部
    分並無獨立之出入口，非通過十一樓屋內之內部無法與外界交通，該部分尚不能
    認為已具獨立經濟價值之不動產，僅屬輔助並增加十一樓建物經濟效用之從物而
    已，故系爭增建部分應屬台北市○○路○段四○一號十一樓房屋之從物，應予認
    定；系爭增建部分既屬十一樓房屋之從物，衡諸前揭說明，自同為十一樓房屋所
    設定之抵押權效力所及，被告台北市稅捐徵處辯稱無抵押權之登記，即非抵押權
    效力所及等語，尚不足採。
七、系爭增建部分既為十一樓房地所設定抵押權效力所及，就系爭增建部分拍賣之價
    金，抵押權人即原告於最高限額之範圍內，自得優先受償。從而，原告提起本件
    分配表異議之訴，請求准就台北市○○路○段○一號十一樓頂樓增建部分拍賣所
    得價款以抵押權優先受分配，為有理由，應予准許。
八、結論：原告之訴為有理由，依民事訴訟法第三百八十五條第一項前段、第七十八
    條、第八十五條第一項前段，判決如主文。
中　　　華　　　民　　　國　　九十一　　年　　　七　　　月　　二十六　　日
                              民事第三庭法      官　吳青蓉
右為正本係照原本作成
如對本判決上訴，須於判決送達後廿日內向本院提出上訴狀
中　　　華　　　民　　　國　　九十一　　年　　　七　　　月　　二十六　　日
　　　　　　　　　　　　　　　　　　　　法院書記官　吳芳玉
